臺灣臺中地方法院民事判決　　　　　　 99年度簡上字第257號
上　訴　人
即　原　告　陳榮和
被　上訴人
即　被　告　梁慧珍
上列當事人間確認本票債權不存在事件，上訴人對於中華民國99
年8 月10日臺灣臺中地方法院臺中簡易庭99年度中簡字第1269號
第一審簡易判決提起上訴，本院於100 年2 月18日言詞辯論終結
，判決如下：
    主  文
上訴駁回。
第二審訴訟費用新臺幣壹仟伍佰元由上訴人負擔。
    事實及理由
壹、程序方面：
    上訴人即原告（下稱上訴人）於民國99年8 月23日民事上訴
    狀之上訴聲明二原求為判決「被上訴人在第一審之訴及假執
    行之聲請均駁回。」，顯然有誤，業於99年10月6 日本院第
    二審準備程序時，更正為「判決如上訴人第一審訴之聲明。
    」，有該次準備程序筆錄可按，合先敘明。
貳、實體方面：
一、上訴人方面：
（一）上訴人於原審起訴主張：被上訴人持有其簽發如附表所示
      本票一紙，並聲請本院以99年度司票字第2053號裁定准予
      強制執行在案。惟兩造間並無借貸關係，其係誤認證人林
      意玲積欠被上訴人債務而簽立系爭本票，爰訴請確認系爭
      本票債權對上訴人不存在等語，並聲明：確認被上訴人持
      有如附表所示之本票對上訴人之票據權利不存在。
（二）於二審程序補充陳述：
  １、伊與證人林意玲是經由被上訴人介紹而認識，進而成為同
      居人，伊並委請證人林意玲擔任伊養父向天祥之看護。當
      初是被上訴人向伊騙稱證人林意玲在臺北欠他人錢，由被
      上訴人代為墊付，伊又誤以為尚積欠證人林意玲看護費，
      想用幫證人林意玲還債之方式來給付看護費，才會在證人
      林意玲叫伊簽發系爭本票時，即予簽發。事後伊向證人林
      意玲表示看護費已付清，才知道證人林意玲沒有欠被上訴
      人錢。伊詢問證人林意玲伊何時向被上訴人借款，證人林
      意玲表示被上訴人是借錢給伊修車，被上訴人顯然兩面說
      謊。
  ２、被上訴人於99年6 月1 日原審言詞辯論時說99年3 月21日
      在中國信託領新臺幣（下同）50,000元，拿其中35,000元
      給證人林源勝，餘15,000元放在她身上，如此如何算是借
      伊錢？之後，於99年6 月15日原審言詞辯論時又改稱是97
      年2 月26日在中國信託領90,000元，將其中50,000元借給
      伊，且97年3 月21日一直打電話催討利息。迨伊回家查看
      ，才知系爭本票有記載利息為每百元日息18.88 ％，但伊
      簽發系爭本票時並未填載利率，亦未與被上訴人約定利息
      ，如此高利息顯然是被上訴人詐欺伊。
  ３、伊沒有向被上訴人借過錢，伊及伊養父向天祥的存摺內均
      有存款，另被上訴人於97年1 月22日帶伊至土地銀行辦理
      紓困貸款10萬元，伊不需向被上訴人借錢，反而是被上訴
      人向伊借款，還積欠伊工資。況且，伊若真有欠付被上訴
      人系爭票款，何以票期屆至後之2 年多來皆未通知伊清償
      ，而是直接聲請本票強制執行，並據以查封伊之財產等語
      。
  ４、上訴聲明求為判決：原判決廢棄。判決如上訴人第一
      審訴之聲明。第一、二審訴訟費用由被上訴人負擔。
二、被上訴人即被告（下稱被上訴人）則以：(一)上訴人因修繕房
    屋而向其借款50,000元，其於97年2 月26日以中國信託銀行
    現金卡借得90,000元，並於次日依上訴人之指示，在上訴人
    所修繕之房屋內，將其中35,000元交付給上訴人委託修繕房
    屋之證人林源勝，另將15,000元交付給上訴人。因為以現金
    卡借貸的利率為18.88 ％，銀行行員表示每萬元每月利息約
    150 元，伊與上訴人即約定由上訴人繳交該現金卡借款之利
    息（50,000元每月的利息約為750 元）及每月最低本金1,00
    0 元，但於97年3 月21日上訴人未依約繳納，且要伊自行繳
    交，伊告知證人林意玲此事，林意玲表示應叫上訴人簽發本
    票，故才會拖到97年4 月份，始要求上訴人簽發系爭本票。
    (二)伊與上訴人無特別關係，上訴人不可能將現金交給伊保管
    ，再代轉給證人林源勝等語資為抗辯。並聲明：駁回上訴人
    之上訴。
三、原審斟酌兩造之主張及攻擊防禦方法之結果，認上訴人不能
    證明係遭被上訴人訛騙而簽立系爭本票，與被上訴人間實無
    借貸關係，故以系爭本票欠缺原因關係，請求確認系爭本票
    債權對其不存在為無理由，而駁回上訴人之訴。
四、本件經受命法官試行整理並簡化爭點，結果如下：
（一）不爭執事項：（本院採為判決之基礎）
  １、上訴人即原告確有簽發如附表所示本票1 紙，於97年4 月
      8 日交付被上訴人（上訴人爭執系爭本票上之利息18.88%
      一事，其不知情）。
  ２、證人林意玲與上訴人係同居男女朋友，亦係被上訴人之乾
      妹妹。上訴人簽發系爭支票並交付予被上訴人時，證人林
      意玲亦在場。
  ３、兩造對於下列證據之真正不爭執：
    (1)本院99年度司票字第2053號民事聲請事件卷宗影卷之全部
      卷證。
    (2)本院99年度司執字第43746 號強制執行卷宗影卷之全部卷
      證。
    (3)上訴人於原審提出之：
      郵局存摺交易明細（即原審卷第9、31 頁）
      收養認可聲請狀、本院97年度養聲字第57號民事裁定、
        收養契約書（即原審卷第20、35-37頁）
      埔里榮民醫院收據、台中縣榮民服務處書信、雲林縣榮
        譽國民之家98-99 年單身亡故榮民向天祥喪葬事務火葬
        第四類級距、靈骨申請入忠靈祠核定通知單（即原審卷
        第32-34 、41-43 頁）
      向天祥之郵局存摺交易明細及金融卡影本（即原審卷第
        38-40 頁）
      本院97年度司票字第6901號民事裁定、97年度抗字第33
        1號民事抗告事件案卷影卷（即原審卷第44-49 頁）
      臺中縣消防局火災現場勘查完畢通知書（即原審卷第50
        頁）
    (4)被上訴人即被告於原審提出之放款帳戶還款交易明細（即
      原審卷第28頁）
    (5)上訴人即原告於第二審提出之紓困貸款收執聯及存摺明細
      （即第二審卷第7 頁）。
（二）兩造爭執事項
  １、上訴人交付系爭本票給被上訴人即被告之緣由為何？
  ２、系爭本票上記載利息18.88％，是否係兩造合意之利息？
  ３、被上訴人有無交付借款50,000元給上訴人？
五、得心證之理由：
（一）按當事人主張有利於己之事實者，就其事實有舉證之責任
      。民事訴訟法第277 條本文定有明文。次按以惡意或有重
      大過失取得票據者，不得享有票據上之權利。票據法第14
      條第1 項復有明定。又按票據行為，為不要因行為，執票
      人不負證明關於給付之原因之責任，如票據債務人主張執
      票人取得票據出於惡意或詐欺時，則應由該債務人負舉證
      之責。最高法院64年台上字第1540號判例可資參照。本件
      上訴人主張：其簽發系爭本票是受被上訴人所訛騙云云，
      為被上訴人所否認，辯稱：係因上訴人向伊借貸等語，依
      前揭判例意旨，自應由上訴人就被上訴人以惡意取得系爭
      本票之事實，負舉證責任。經查：
  １、上訴人雖聲請訊問證人林意玲欲佐其說，但證人林意玲於
      原審係結證稱：被上訴人騙伊說上訴人有積欠被上訴人50
      ,000元，叫伊去叫上訴人簽發本票，伊就叫上訴人簽立，
      當時上訴人沒有詢問為何要簽發系爭本票，伊亦未詢問上
      訴人是否有積欠被上訴人款項，因為伊不知道兩造間有無
      借貸關係等語（原審卷第23-24 頁）；嗣後卻提出書狀稱
      ：係其與被上訴人聯合詐取原告金錢等語，並附和上訴人
      之說詞，表示是上訴人誤以為伊有積欠被上訴人錢，才會
      在伊叫上訴人簽立系爭本票時，上訴人就簽發，此有其所
      提自白書一紙在卷可稽；之後，於本院第二審準備程序時
      ，證人林意玲另改稱：伊應被上訴人之要求，叫上訴人簽
      立系爭本票時，上訴人有詢問為何要簽本票，伊表示「你
      就簽給人家」，上訴人就沒有再詢問或表示任何意見，系
      爭本票不是伊與被上訴人共同詐騙上訴人的，被上訴人是
      詐騙上訴人其他金錢、房貸、加油錢、工錢云云（本院二
      審卷第24頁、第25頁背面）。由上可知，證人林意玲先後
      證述之情節迥異，是否合乎真實，已啟人疑竇。
  ２、上訴人另辯稱：因為伊有委請證人林意玲擔任其養父向天
      祥之看護，誤以為有積欠證人林意玲看護費，故於被上訴
      人騙稱有代證人林意玲清償債務時，才會想以簽發系爭本
      票為證人林意玲償債，以代替看護費之給付云云，但證人
      林意玲到庭結證稱：當初上訴人委請伊擔任看護時，並未
      約定上訴人應給付多少看護費，因為看護所需用品均是上
      訴人支付，上訴人如果有錢，就會給伊，每月給與款項並
      不固定。但在上訴人簽發系爭本票後，上訴人表示是伊叫
      上訴人簽本票，故要以系爭本票抵銷伊之看護費，伊與上
      訴人才以每日看護費1,800 元，去計算伊看護訴外人向天
      祥期間之看護費總額，扣除上訴人已給與之款項，上訴人
      尚差欠3 、4 萬元等語（本院二審卷第26頁）。則依證人
      林意玲之證述，可知上訴人與證人林意玲間因係同居關係
      ，原本並無約定看護費，全視上訴人之經濟狀況量力給付
      ，在上訴人簽發系爭本票時，上訴人與證人林意玲亦未曾
      就看護費為任何之計算，且證人林意玲在上訴人要求要以
      系爭本票抵銷看護費前，顯然亦不認為上訴人有何短少給
      付看護費之情形。準此，上訴人辯稱：伊係誤以為有積欠
      證人林意玲看護費用，才誤信被上訴人謊言而簽發系爭本
      票云云，亦屬無據，難以遽採。
  ３、再者，簽發票據需負票據責任，任何人不可能毫無原由即
      簽發票據，為一般人均通曉之事理及生活經驗。本件上訴
      人係46年次之成年人，有其國民身分證影本存卷可查（本
      院二審卷第56頁），又查無任何證據顯示其智識或社會經
      驗均較常人為低落，對於上開事理自當知之甚明。而上訴
      人於簽發系爭本票當時，上訴人、被上訴人及證人林意玲
      3 人均有在場，就上訴人或證人林意玲有無積欠被上訴人
      債務一事，當可輕易查證，尤其若如上訴人所言，上訴人
      係代證人林意玲清償債務，上訴人與證人林意玲既係同居
      關係，顯較兩造間親密，衡情，關於證人林意玲究意有無
      積欠被上訴人債務一事，上訴人理應係在向證人林意玲求
      證無誤後，始有可能簽發系爭本票，殊無僅憑被上訴人之
      片面之詞，且在詢問證人林意玲為何要簽發系爭本票，證
      人林意玲未給予任何答案時，猶完全順從證人林意玲之意
      思，簽立系爭本票給被上訴人。基此，上訴人辯稱：系爭
      本票係受被上訴人訛騙才簽發云云，又核與事理常情有違
      。
  ４、此外，上訴人又未能提出其他之證據以實其說，此部分所
      辯，自無可採。是以尚難認被上訴人取得系爭本票有何出
      於惡意之情事存在。
（二）另按票據債務人不得以自己與發票人或執票人之前手間所
      存抗辯之事由對抗執票人。票據法第13條前段固有明定。
      惟本票雖為無因證券，然發票人非不得以自己與執票人間
      所存之抗辯事由對抗執票人，如發票人提出其基礎原因關
      係不存在之對人抗辯，執票人自應就該基礎原因關係存在
      之積極事實，負舉證責任。故執票人若主張係發票人向伊
      供款而簽發交付票據，發票人抗辯未收受借款，消費借貸
      並未成立，則就借款之已交付事實，應由執人負舉證責任
      。最高法院96年度台簡上字第23號、81年度台上字第879
      號裁判、73年度第1 次民事庭會議決議(二)決議可資參照。
      查被上訴人主張係因上訴人向其借貸50,000元，故簽發系
      爭本票一節，為上訴人所否認，辯稱：並無借貸，亦未收
      受借款云云，依上開說明，應由被上訴人就兩造間確有消
      費借貸關係存在一事，負舉證責任。查：
  １、被上訴人曾於96年底至97年3 月27日前之某日，在上訴人
      所有位在臺中市○○區○○路401 南巷8 號之房屋內，將
      35,000元或40,000元之現金交付給在該處修繕房屋之證人
      林源勝，且如此之情形只發生過一次等情，為兩造所不爭
      執，復經在場親聞之證人林意玲於本院第二審準備程序時
      結證無訛，堪先認定為真實。基此，被上訴人主張：伊有
      依上訴人之指示，將以現金卡借得之現金35,000元交付予
      證人林源勝等語，已非無稽。
  ２、而就上開交付予證人林源勝之35,000元，被上訴人主張：
      係上訴人因修繕房屋向其借款50,000元，其於97年2 月26
      日以中國信託銀行現金卡借得90,000元，並於次日依上訴
      人之指示，在上訴人所修繕之房屋內，將其中35,000元交
      付給上訴人委託修繕房屋之證人林源勝，另將15,000元交
      付給上訴人等語，上訴人則辯稱：因為伊自己也要做修繕
      房屋的工作，怕錢弄丟，故在交付給證人林源勝當日，先
      將現金寄放在被上訴人處，再於修繕地點，請被上訴人交
      給證人林源勝云云。然查：
    (1)被上訴人此部分之主張，業據其提出其所使用之現金卡放
      款帳戶還款交易明細以佐其說，並有中國信託商業銀行股
      份有限公司（下稱中國信託）99年11月24日以中信銀字第
      09922271211910號函附之被上訴人持用信金卡借貸之個人
      申請資料、放款帳戶還款交易明細、自動化交易ＬＯＧ資
      料－財金交易等附卷可憑。另觀諸系爭本票之記載欄有填
      載利率18.88 ％，被上訴人所持用之中國信託現金卡借款
      利率則為18.25 ％，有該銀行上開函附之放款利率查詢足
      資參佐，可知兩者幾近，被上訴人稱：當初銀行承辦人員
      表示利率是18.88 ％，伊不太會算，銀行人員就說每萬元
      每月利息約150 元（按依此金額計算年利率為18％）等語
      ，即有所憑。由於系爭本票上書寫之利率並非一般常見之
      5 ％（即一般債權之法定利率）或6 ％（票據法之利率）
      ，衡情，若非被上訴人確係以中國信託現金卡貸得之款項
      借與上訴人，且曾詢問過銀行承辦人員現金卡借款利率為
      18.88 ％，應無可能在系爭本票上書寫利率為「18.88 ％
      」。依上，被上訴人主張確有貸與上訴人50,000元，上訴
      人始簽發系爭本票，更徵有據。
    (2)而上訴人就上開所辯，雖經證人林意玲於本院第二審準備
      程序時為相同內容之證述，但上訴人於原審時本係全然否
      認被上訴人有交付35,000元給證人林源勝之情事，迨至證
      人林意玲於本院第二審準備程序時結證稱：被上訴人確有
      交付現金35,000元或40,000元給證人林源勝，該筆款項係
      上訴人先寄放在被上訴人處等語後，上訴人始附和表示實
      情應如證人林意玲所言，先後說詞反覆，已難遽採。且上
      訴人修繕房屋之地點係其所有之房屋，屬於自己可管領掌
      控之私有空間，僱請之修繕人員即證人林源勝又係其表弟
      ，有親戚關係，別無外人，上訴人與被上訴人間又無特殊
      情誼或信賴關係，證人林意玲亦結證稱：上訴人很怕伊與
      被上訴人知道其有多少錢等語；再參以35,000元之現款並
      非少數，上訴人又於所稱寄放現金在被上訴人處之當天就
      將款項交付給證人林源勝，而非相隔數日，則在無其他正
      當事由之情形下，當以上訴人自己保管現金，並於抵達修
      繕地點後，自行將35,000元交給證人林源勝，而毋須轉手
      被上訴人代為交付，較合乎常情。是以，上訴人及證人林
      意玲此部分之陳述均悖於情理，要難採信；反之，被上訴
      人主張：交付給證人林源勝之35,000元係伊以現金卡貸得
      領取之款項，並依借款人即上訴人之指示，而交付予證人
      林源勝等語，則較符情理。
    (3)另依前述，上訴人不可能毫無來由即簽發系爭本票，而依
      一般金融交易習慣及使用票據情形，簽發票據之原因，絕
      大多數是為擔保借款，則被上訴人主張兩造間確有消費借
      貸關係，亦核與常情相符。且被上訴人交付予上訴人之借
      款金額若不足50,000元，上訴人殊無可能簽發面額50,000
      元之系爭本票給被上訴人收執，上訴人空言否認被上訴人
      有交付50,000 元，亦無可採。
    (4)上訴人又謂：自己有存款，且另有其女兒陳偉純、養父向
      天祥之帳戶內存款可運用，無向被上訴人借款之必要，伊
      係自己提款後，將現金交給被上訴人保管等語，並提出郵
      局存摺交易明細（即原審卷第9 、31頁）、向天祥之郵局
      存摺交易明細及金融卡影本（即原審卷第38-40 頁）、紓
      困貸款收執聯及存摺明細（即二審卷第7 頁）為證，復經
      本院就上開紓困貸款之申請案，向臺灣土地銀行南臺中分
      行調取相關資料（二審卷第39-45 頁）、向臺中郵局調取
      向天祥、陳偉純郵局帳戶資料（二審卷第53-57 頁）存摺
      參酌。但依前開資料顯示，上訴人於97年1 月27日領得紓
      困貸款100,000 元後，旋於翌日悉數轉帳至上訴人自己之
      郵局帳戶，且於同年月30日即提領98,000元，上訴人自己
      之郵局帳戶僅剩2,000 元，迄至同年12月30日均無提款紀
      錄；向天祥之郵局帳戶於97年2 月12日至同年3 月4 日，
      存款為22,173元，無任何存提款紀錄；上訴人女兒陳偉純
      之郵局帳戶於97年2 月20日雖有存款61,058元，但迄至97
      年3 月6 日始有提款3,000 元之紀錄，上訴人稱：交給證
      人林源勝之35,000元是伊提款，交由被上訴人保管云云，
      顯非事實。
    (5)據上，被上訴人主張上訴人向伊借50,000元，伊確有交付
      50,000元，上訴人則簽發系爭本票，且兩造確有約定利率
      為18.88 ％等節，均有依憑，堪信為真實。上訴人否認兩
      造間有借貸關係及利率約定之種種辯解，均乏證據，委無
      可採。
（三）綜上所述，被上訴人確有貸與上訴人50,000元，且無惡意
      取得系爭本票之情狀，至臻明確，上訴人請求確認系爭本
      票債權對其不存在，為無理由。按原判決依其理由雖屬不
      當，而依其他理由認為正當者，應以上訴為無理由，民事
      訴訟法第449 條第2 項定有明文。原審判決雖以上訴人未
      能舉證兩造間無借貸關係而駁回上訴人之訴，理由容有未
      洽，但依其他理由認為正當，仍應以上訴為無理由而駁回
      上訴。從而，本件上訴人提起上訴指摘原判決不當，求予
      廢棄改判，為無理由，應予駁回其上訴。
六、本件事證已臻明確，兩造其餘攻擊防禦方法及所舉證據，經
    審酌結果，與本件判決結論均無影響，爰不一一論述，附此
    敘明。
七、據上論結，本件上訴為無理由，依民事訴訟法第436條之1第
    3 項、第449 條第2 項、第78條，判決如主文。
中    華    民    國   100    年    3     月    4     日
                  民事第一庭    審判長法  官  李悌愷
                                      法  官  洪堯讚
                                      法  官  莊嘉蕙
上正本證明與原本無異。
不得上訴
中    華    民    國   100    年    3     月    4     日
                                      書記官  吳詩琳
附表：
┌──┬────┬──────┬─────────┬──────┐
│編號│票據號碼│發  票  日  │票面金額（新臺幣）│到  期  日  │
├──┼────┼──────┼─────────┼──────┤
│1   │0000000 │97年4 月8 日│50,000元          │99年3 月21日│
└──┴────┴──────┴─────────┴──────┘